【裁判字號】    88,簡上,546
【裁判日期】    891229
【裁判案由】    分割共有物
【裁判全文】
臺灣臺中地方法院民事判決  八十八年度簡上字第五四六號
    上  訴  人  丙○○
    訴訟代理人  沈朝江  律師
                甲○○        .
    上  訴  人  乙○○
    被 上訴 人  丁○○○    .
右當事人間請求分割共有物事件，上訴人對於中華民國八十八年九月三十日本院沙鹿
簡易庭八十七年度沙簡字第六二八號第一審判決提起上訴，本院判決如左：
    主      文
上訴駁回。
第二審訴訟費用由上訴人丙○○負擔。
    事      實
甲、上訴人丙○○方面：
  壹、聲明：原判決廢棄。駁回被上訴人第一審之訴。
  貳、陳述：除與原審判決書所載者相同茲予引用外，補稱：
    一、系爭坐落台中縣外埔鄉○○段五三一之一六地號面積○點○八一六九一公頃
        土地係由五三一之二地號於民國六十三年九月三日分割而來，六十四年二月
        二十八日逕為地目變更，編定使用種類為特定農業區甲種建築用地。該二筆
        土地原均登記為蘇明發、蘇智發兩兄弟所有，持分各二分之一，蘇智發去世
        後其應有部分由兒女蘇成雄、乙○○、蘇成功、蘇桂梅四人繼承，持分各八
        分之一。嗣蘇成雄、蘇成功、蘇桂梅三人應有部分先後出賣給被上訴人 (蘇
        成麟之妻) 。蘇明發持分二分之一則在六十七年十一月九日因買賣登記為上
        訴人丙○○所有，故該二筆土地現登記為上訴人丙○○二分之一，被上訴人
        丁○○○八分之三，乙○○八分之一。至於同地段五四七地號田地面積二˙
        ０三八七公頃，於日據時期昭和八年（即民國二十二年）九月二十七日登記
        為蘇阿盛所有，昭和十四年（即民國二十八年）十一月十七日登記為蘇智發
        、蘇明發所有，持分各二分之一。昭和十五年（即民國二十九年）三月二十
        日蘇智發與蘇明發分家，父親蘇阿盛在公親監證之下，將前揭五三一之二、
        五三一之一六、五四七地號土地合起來，平均劃分為二部分（築有水泥界址
        ），抽籤結果蘇明發分得東邊土地及地上房屋，蘇智發分得西邊土地，限期
        遷離自蓋房屋，因此由蘇明發須補貼蘇智發五百台斤之稻谷（立有鬮分書尚
        未找到）。因蘇智發遲不搬遷，雙方在民國三十七年農曆元月二日立誓約書
        限至三十七年農曆正月十三日及二月末拆除蘇智發之豬舍及房屋等，凡此有
        日據時代之戶籍謄本及誓約書、現場照片、現場分配圖可按。
    二、按鬮分書有各房之簽押，又有族親為知見而簽押，因而其公示力極大，而其
        效力係絕對的，鬮分後不得重分，亦不得干涉及異議他房所得之財產，其效
        力為創設的效力。詳言之，過去屬於有份人公同共有之各個財產，向後屬於
        分得人。又就分得財產，各人自負危險及瑕疵，不得向他房追究責任，分書
        內率皆如此訂明。某房分得之債權，他房亦不負其債務人清償能力之責任（
        台灣民事習慣調查報告第三四六頁、第三四七頁）。又臺灣在日據時期，日
        本民法物權篇之規定亦有適用。而日本民法關於物權行為係採意思主義之立
        法例，其第一百七十六條規定，物權之設定及移轉，僅因當事人之意思表示
        而發生效力，並不以登記為生效要件。是以台灣人民，於日據時期，不動產
        物權依法律行為而有變動者，當事人間於意思表示合致時，即生效力，不以
        登記為必要。縱未經登記，或於台灣光復後，亦未依我國法律辦理登記，在
        當事人間仍有效力。不動產之協議分割，亦是以法律行為使不動產物權發生
        變動，若於日據時期，繼承人間訂有分產契約（如鬮分書），或共有人間成
        立訴訟上和解，協議分割不動產者，亦是於分產契約訂立或和解成立時，即
        生不動產分割之效力，各自取得部分之單獨所有權。從而可知本件由兩造之
        先父蘇阿盛於昭和十五年（即民國二十九年）三月二十日所訂立之鬮分契約
        書，就系爭土地之分割協議，於分產契約訂立時，即生不動產分割之效力，
        各自取得分割部分之單獨所有權，不得再行分割。
  參、證據：提出土地登記簿謄本 (影本)二件、日據時期土地登記簿謄本 (影本)乙
      件、日據時期戶籍謄本  (影本)乙件、誓約書乙件、現場照片八張、現場圖乙
      件為證，並聲請訊問證人蘇明發。
乙、上訴人乙○○未於言詞辯論期日到場，於準備程序則陳稱：對於原審判決並無不
    服。
丙、被上訴人方面：
  壹、聲明：駁回上訴。
  貳、陳述：除與原審判決書所載者相同茲予引用外，補稱：
    一、原審判決所採分割方案，係上訴人丙○○提出，被上訴人對於分割方案並無
        爭執，上訴人再以分割方案不公作為上訴理由，實有不妥。
    二、上訴人丙○○主張蘇阿盛於昭和十五年（即民國二十九年）三月二十日所訂
        立之鬮分契約書，就系爭土地達成分割協議，且依日本國民法有關物權行為
        採取意思主義之立法例，僅當事人意思表示一致即發生物權移轉之效力，而
        不以登記為生效要件，然上訴人自原審至今均無法提出鬮分契約書以明其主
        張，且系爭土地原為蘇阿盛單獨所有，嗣後分別移轉登記為蘇智發及蘇明發
        各二分之一，若係訂立鬮分書則二者在登記時即可按鬮分書之內容予以登記
        ，而不需登記為共有，足見上訴人之主張為無可採。
  參、證據：援用原審之立證方法。
    理      由
一、本件係分割共有物之訴，須合一確定，故上訴人丙○○一人上訴，效力及於乙○
    ○。又上訴人乙○○經合法通知，未於言詞辯論期日到場，核無民事訴訟法第三
    百八十六條所列各款情形，爰依被上訴人之聲請，就上訴人乙○○部分，由其一
    造辯論而為判決。
二、被上訴人主張：兩造共有坐落台中縣外埔鄉○○段五三一之一六地號面積○點○
    八一六九一公頃土地，應有部分被上訴人八分之三，上訴人丙○○二分之一，乙
    ○○八分之一，因共有人間未訂有不分割契約，亦無因物之使用目的不能分割之
    情形，爰請求裁判分割等語。上訴人丙○○則以系爭土地於日據時期昭和十五年
    （即民國二十九年）三月二十日訂立之鬮分契約書，依當時之法律已發生各共有
    人各自取得分得土地所有權之效力，即不得再請求分割等語。
三、按台灣人民在日據時期，不動產物權之設定及移轉，固應適用當時日本民法第一
    百七十六條之規定，不以登記為生效要件，惟仍以當事人間互為意思表示合致，
    始生效力  (最高法院五十二年度台上字第一九二五號判例參照)。又台灣民間之
    鬮分書（分書、鬮書、鬮分字或分鬮），旨在憑拈鬮等公平之方式確定家長及家
    屬應得之財產，關於不動產物權之移轉，仍以立鬮書人互為意思合致而生效力。
    父祖為避免子孫日後徒生爭端，在生前預為分析家產，並不當然使子孫取得分得
    部分之單獨所有權。上訴人丙○○主張蘇阿盛於昭和十五年（即民國二十九年）
    三月二十日訂立鬮分契約書，由蘇明發抽籤取得位於東側之系爭土地云云，未提
    出鬮分契約書以供審酌，已難採信。且上訴人提出之誓約書，僅記載：「批明：
    蘇智發現使用豬寮及間房物件撤銷之時，蘇明發要交現谷五百台斤，不得拖欠」
    、「蘇智發... 倘有再行拖延時，蘇明發對批明事項中能自行撤銷，蘇智發不得
    異議」等語，尚不能證明其二人就系爭不動產物權之移轉有何約定，上訴人丙○
    ○謂蘇明發已取得位於東邊之系爭土地所有權云云，即屬無據。
四、系爭土地現登記為兩造共有，其應有部分為被上訴人八分之三，上訴人丙○○二
    分之一，乙○○八分之一，有土地登記簿謄本可按，上訴人丙○○既未能證明蘇
    明發已因分析家產單獨取得所有權，被上訴人以：系爭土地為兩造共有，共有人
    間未訂有不分割契約，且無因物之使用目的不能分割之情形而請求裁判分割，即
    屬有據。原判決附圖所示分割方法為分割，已兼顧雙方分得土地之利益，自無不
    合。上訴意旨指摘原判決不當，求予廢棄改判，即屬無據，應予駁回。
五、據上論結，本件上訴為無理由，依民事訴訟法第四百三十六條之一第三項、第四
    百四十九條第一項、第四百六十三條、第七十八條、第八十五條第一項但書、第
    三百八十五條第一項前段，判決如主文。
中      華      民      國    八十九    年      十二    月    二十九    日
                            臺灣臺中地方法院民事第三庭
~B審判長法官  林清鈞
~B法      官  唐敏寶
~B法      官  林慧貞
右為正本係照原本作成
不得上訴。
中      華      民      國    九十      年      一      月      四      日
~B法院書記官


司法院資訊處製作；財團法人民間司法改革基金會備份。
